臺灣士林地方法院民事判決　　　　　　 100年度重訴字第37號
原　　　告　豐泰投資股份有限公司
法定代理人　葉步泉
訴訟代理人　黃璧川律師
被　　　告　永豐金租賃股份有限公司
法定代理人　游國治
訴訟代理人　李開國
被　　　告　右泰建設股份有限公司
法定代理人　洪清森
上列當事人間分配表異議之訴事件，本院於民國100 年3 月24日
言詞辯論終結，判決如下：
    主      文
原告之訴駁回。
訴訟費用由原告負擔。
    事實及理由
一、本件被告右泰建設股份有限公司（下稱被告右泰公司）未於
    言詞辯論期日到場，核無民事訴訟法第386 條各款所列情形
    ，爰依原告之聲請，准其一造辯論而為判決。
二、次按債權人或債務人對於分配表所載各債權人之債權或分配
    金額有不同意者，應於分配期日1 日前，向執行法院提出書
    狀，聲明異議；異議未終結者，為異議之債權人或債務人，
    得向執行法院對為反對陳述之債權人或債務人提起分配表異
    議之訴；聲明異議人未於分配期日起10日內向執行法院為起
    訴之證明者，視為撤回其異議之聲明；經證明者，該債權應
    受分配之金額，應行提存。前項期間，於第40條之1 有反對
    陳述之情形，自聲明異議人受通知之日起算。強制執行法第
    39條第1 項、第41條第1 項前段、第3 項、第4 項分別定有
    明文。系爭執行事件聲請執行債權人戴文富與債務人連世芳
    、李順興、被告右泰公司、洪清森間本院98年度司執字第56
    286 號拍賣抵押物強制執行事件（下稱系爭執行事件），經
    執行債權人於民國99年8 月5 日第一次拍賣期日終結前到場
    聲明願以債權額抵繳價金而承受臺北市○○區○○段3 小段
    213 、213-1 、215 地號土地，其中215 地號土地（下稱系
    爭土地）之承受價格為新臺幣（下同）1,505 萬元，並經執
    行法院於同年11月8 日作成如附件分配表表二之分配表（下
    稱系爭分配表），定期同年12月16日為實行分配。惟原告對
    於被告永豐金租賃股份有限公司（下稱被告永豐金公司）之
    債權得受分配之金額有爭執，而於同年月15日向執行法院聲
    明異議，並於分配期日起10日內之同年月27日向本院提起本
    件分配表異議之訴，核已遵守強制執行法第41條第3 項所定
    之期間，合予敘明。
三、原告起訴主張：原告為系爭執行事件之債權人之一，被告右
    泰公司為系爭執行事件之債務人，被告永豐金公司以其就系
    爭土地，有於97年2 月13日經臺北市北投地政事務所收件字
    號97年北投字第3490號（應為第3449號之誤繕），辦畢設定
    登記權利擔保總金額為1,200 萬元之最高限額抵押權（下稱
    系爭抵押權）債權人，於系爭執行事件中，執第三人基泰營
    造股份有限公司（下稱基泰公司）所簽發之發票日為民國97
    年2 月13日，金額為新臺幣（下同）2,160 萬元之本票1 張
    （下稱系爭本票）為債權存在之證明，而聲明參與分配。惟
    系爭本票非由被告右泰公司所簽發，且經電詢被告永豐金公
    司結果，亦據告以被告右泰公司未積欠被告永豐金公司債務
    。而被告右泰公司章程第4 條固有應業務需要對外擔任保證
    人之規定，但章程第2 條則規定右泰公司所營事業為住宅及
    大樓開發租售業、工業廠房開發租售業，及其他非法禁止或
    限制之業務。依系爭抵押權設定契約書所載，系爭抵押權以
    被告右泰公司為債務人，約定之擔保債權種類與所營事業無
    關，依公司法第16條規定，被告右泰公司無須負保證責任。
    至雙方所簽訂不動產抵押權契約書，係就基泰公司債務負代
    為履行之保證責任，惟被告右泰公司所營事業中並無保證業
    務，公司變更登記表亦無記載得經營保證業務，系爭抵押權
    又非基於一定法律關係所生之債務，其抵押權設定與法不合
    ，右泰公司對基泰公司負有擔保債務約定，違反公司不得為
    保證人之規定而無效，對右泰公司自不勝保證效力。被告依
    據保證關係請求右泰公司代負債務履行責任，並無理由等語
    ，並聲明：(一)確認被告永豐金公司對被告右泰公司就系爭土
    地之系爭抵押權擔保債權不存在。(二)被告應將前項抵押權設
    定塗銷。(三)系爭分配表第6 項被告永豐金公司應受分配之金
    額1,200 萬元應予剔除。
四、被告永豐金公司則以：基泰公司與被告右泰公司為母子公司
    關係，被告右泰公司全部股東均由基泰公司指派，兩家公司
    簽有合建契約，有業務往來。被告右泰公司章程已明訂得因
    業務需要擔任保證人。況被告右泰公司與李順興以系爭土地
    擔保基泰公司對被告之債務，設定最高限額抵押權予被告，
    嗣因基泰公司違約退票，而經抵押權人戴文富聲請執行法院
    拍賣抵押物，被告永豐金公司聲明參與分配，經執行法院同
    意分配在案，系爭分配表並無違誤等語置辯，而聲明：原告
    之訴駁回。
五、經查：
  (一)如下事實為兩造所不爭執：
  1.系爭土地為李順興及被告右泰公司所共有，所有權應有部分
    各為51/100、49/100。
  2.被告永豐金公司執有基泰公司、洪清森、連世芳共同簽發，
    發票日為97年2 月13日，金額為2,160 萬元，受款人為被告
    永豐金公司，未載到期日，免除作成拒絕證書之系爭本票1
    張，該本票上並載明利息自到期日起，按年息20％計付。
  3.基泰公司以被告右泰公司法定代理人洪清森及第三人連世芳
    為連帶保證人，與被告永豐金公司簽立契約，約定基泰公司
    於97年2 月13日至98年7 月31日期間內，以附條件買賣於1,
    800 萬元寬限額度，最高限額連帶保證以2,160 萬元為最高
    限額，向被告永豐金公司請求撥款給付附條件買賣價金，基
    泰公司如逾期還款時，應自遲延之日加計各20％之遲延利息
    及違約金給付被告永豐金公司。
  4.被告右泰公司於97年2 月12日，以系爭土地所有權應有部分
    49/100為擔保對被告永豐金公司現在（包括過去所負現在尚
    未清償）及將來所負在抵押權設定契約書所定債權最高限額
    內之租金、貨款、價金、手續費、借款、墊款、保證、票款
    、損害賠償、應收帳款業務之違約責任、利息、遲延利息、
    違約金、實行抵押權之費用所生之債權之清償責任，於同年
    月13日向地政機關申辦設定擔保權利總金額最高限額1,200
    萬元之系爭抵押權，並約定擔保債權確定日期為127 年2 月
    11日止，債務清償日期依照各個債務契約所定清償日期之抵
    押權。被告右泰公司、李順興復於97年2 月13日同意以系爭
    土地為擔保基泰公司對永豐金公司之債務，同意以最高限額
    2,160 萬元為被告永豐金公司設定最高限額抵押權，並簽立
    不動產抵押權設定契約書，約定被告右泰公司及李順興就基
    泰公司對被告永豐金公司所負附條件買賣、分期付款及租賃
    等債務之履行，於2,160 萬元範圍內，以所提供之不動產設
    定抵押權擔保，而於同年月18日向地政機關申請變更登記，
    併以被告右泰公司及李順興為抵押義務人，增加以李順興就
    系爭土地之所有權應有部分為抵押物，申辦抵押權變更登記
    ，而辦畢變更登記為設定權利範圍為全部，擔保義務人為被
    告右泰公司及李順興，擔保權利總金額仍為1,200 萬元之第
    一順位最高限額抵押權。
  5.被告右泰公司章程第2 條規定，該公司所營事業為：住宅及
    大樓開發租售業、工業廠房開發租售業、除許可業務外，得
    經營法令非禁止或限制之業務；第4 條規定，該公司轉投資
    總額得超過公司實收股本40％，並得應業務需要對外擔任保
    證人。
  6.訴外人戴文富為第三人連世芳、基泰公司、洪清森等人之債
    權人，就系爭土地有第二順位最高限額抵押權，而執本院98
    年度拍字第731 號拍賣抵押物裁定、臺灣臺北地方法院98年
    度促字第17219 號支付命令及確定證明書為執行名義及抵押
    債權存在之證明，向本院民事執行處聲請就被告右泰公司及
    李順興共有之系爭土地實施強制執行取償，而以系爭執行事
    件實施執行程序。被告永豐金公司為該不動產之抵押權人，
    經執行法院通知而於99年1 月25日提出他項權利證明書、抵
    押權設定契約書為證明聲明參與分配，原告亦於同年3 月11
    日提出他項權利證明書、抵押權設定契約書、支票及授權書
    為證明聲明參與分配，另於99年8 月4 日提出本院99年度促
    字第12204 號支付命令，向系爭執行事件執行法院聲明對被
    告右泰公司聲請強制執行，而陳報債權為本金5,000 萬元及
    自97年4 月24日起至99年8 月5 日止，按年息5 ％計算之利
    息。而系爭土地經執行法院定期99年8 月5 日第一次拍賣無
    人應買，該次拍賣期日終結前，債權人戴文富聲明願以債權
    額抵繳價金，而聲明承受系爭土地。事經執行法院命各債權
    人陳報債權後，於99年11月8 日作成系爭分配表，並定期同
    年12月16日實行分配，原告則於同月15日具狀向執行法院聲
    明異議，主張應剔除表列被告永豐金公司參與分配金額並重
    行分配。
  (二)上開事實，且有本票（本院卷第9 頁）、抵押權設定契約書
    （本院卷第23頁以下）、不動產抵押權設定契約書（本院卷
    第50頁）、被告右泰公司章程（本院卷第51頁）等，附卷可
    稽，並經本院調取98年度司執字第56286 號拍賣抵押物事件
    卷宗（下稱第56286 號卷）查核無誤，均堪認為真實。
六、茲原告主張被告永豐金公司對於被告右泰公司無系爭抵押權
    擔保效力所及之抵押債權，而訴請確認並塗銷抵押權，及變
    更系爭分配表，被告則以前開情詞置辯。本院以：
  (一)按「依法對於執行標的物有擔保物權或優先受償權之債權人
    ，不問其債權已否屆清償期，應提出其權利證明文件，聲明
    參與分配。執行法院知有前項債權人者，應通知之。」強制
    執行法第34條第2 項定有明文。第按「稱普通抵押權者，謂
    債權人對於債務人或第三人不移轉占有而供其債權擔保之不
    動產，得就該不動產賣得價金優先受償之權。」民法第860
    條亦有明文，該條規定依同法第881 條之17規定，於最高限
    額抵押權準用之。是最高限額抵押債權人於他債權人聲請就
    抵押物查封拍賣時，縱原債權尚未屆約定確定日期，依據民
    法第881 條之12規定，亦應認已確定，抵押債權人得向執行
    法院提出證明文件聲明參與分配，而於抵押權擔保之法律關
    係債權範圍內，按其抵押權次序優先受償。
  (二)本件被告永豐金公司為系爭土地之第一順位最高限額抵押權
    人，因訴外人戴文富聲請查封拍賣系爭土地，而於99年1 月
    25日向執行法院聲明參與分配，並提出他項權利證明書及抵
    押權設定契約書為證明文件，陳報擔保效力所及之債權，為
    963 萬1,254 元，及自98年2 月13日起至清償日止，按年息
    20％計算之遲延利息與違約金。被告永豐金公司就此抵押擔
    保債權，主張係被告右泰公司擔保基泰公司對被告永豐金公
    司之債務而生，並提出系爭本票、附條件買賣契約書、不動
    產抵押權設定契約書（均見56286 號卷），證明其對被告右
    泰公司之被保證人基泰公司有債權存在。參照系爭抵押權設
    定契約書之記載，復已載明系爭抵押權擔保效力所及之法律
    關係債權，確實包含保證在內，被告主張其就系爭土地有抵
    押權，並有如所聲明與分配之債權應優先受償，尚非無據。
  (三)次按「公司除依其他法律或公司章程規定得為保證者外，不
    得為任何保證人。」公司法第16條第1 項定有明文。倘公司
    提供財產為他人設定擔保物權，就公司財務之影響而言，與
    為他人保證人之情形無殊，固亦應在上開規定禁止之列。但
    如公司章程別有規定時，則所為保證仍屬合法有效。查被告
    右泰公司章程第2 條、第4 條後段各規定所營事業及得應業
    務需要對外擔任保證人，且該等營業項目亦經在登記公司變
    更登記表上，有變更登記表可稽（本院卷第35頁以下），則
    解釋上只需係與其營業項目相關營業行為所必要時，即得擔
    任保證人，非可謂必該公司所營業業務項目包括保證業務時
    ，方得對外為保證人，否則被告右泰公司如經主管機關准許
    經營保證業務，則依法已得對外為保證人，公司章程第4 條
    後段規定即屬贅文，顯非該等章程規範之本意。考之被告右
    泰公司股東名冊顯示，基泰公司持有被告右泰公司全部股份
    ，即為母子公司關係，而被告右泰公司於執行程序中，已提
    出與李順興、基泰公司共同簽立之合建契約（見56286 號卷
    ），約定由被告右泰公司及李順興提供包含系爭土地在內之
    土地，由基泰公司負擔建築費用，共同開發興建大樓等語，
    堪認被告右泰公司與基泰公司間，就該共同開發系爭土地興
    建大樓之合建案確有業務上之合作關係，且屬被告右泰公司
    營業項目之業務，基泰公司並負籌資起造大樓之義務，被告
    右泰公司因此業務上需要，為基泰公司擔任保證人，並提供
    系爭土地設定抵押權擔保，無違於被告右泰公司章程第4 條
    後段及公司法第16條第1 項之規定，而系爭抵押權設定時，
    業已在抵押權設定契約書上載明申請登記擔保之債權包含保
    證在內，為就一定之債權約定抵押擔保並辦理登記，應認合
    法有效，被告永豐金公司對被告右泰公司有保證債權存在，
    而為系爭抵押權擔保效力所及，其因擔保物經聲請查封拍賣
    而聲明參與分配，並受償如系爭分配表所示，於法亦無不合
    。原告主張被告永豐金公司對被告右泰公司無抵押權擔保債
    權存在，而訴請確認，並請求塗銷系爭抵押權，及將系爭分
    配表第6 項被告永豐金公司應受分配1,200 萬元之表列金額
    予以剔除，洵難認為有據。
七、從而，原告主張被告永豐金公司對於被告右泰公司無系爭抵
    押權擔保效力所及之抵押債權存在，而訴請確認，並塗銷系
    爭抵押權，及變更系爭分配表，將被告永豐金公司依系爭分
    配表所列第6 項受分配1,200 萬元予以剔除，為無理由，應
    予駁回。至兩造其餘攻擊防禦方法，經本院悉予審酌後，認
    均無礙於本件之判斷，於茲不贅。
八、據上論結，原告之訴為無理由，依民事訴訟法第385 條第1
    項前段、第78條判決如主文。
中    華    民    國   100    年    4     月    12    日
                  民事第二庭  法  官  蕭錫証
以上正本證明與原本無異。
如對本判決上訴，應於判決送達後20日內向本院提出上訴狀，若
委任律師提起上訴者，應一併繳納上訴審裁判費，否則本院得不
命補正逕行駁回上訴。
中    華    民    國   100    年    4     月    12    日
                              書記官  何婉菁